最高法院刑事判決　　　　　　　　　　　　　　　八十七年度台上字第二一三五號
　　上　訴　人　甲○○
　　選任辯護人　張立中律師
右上訴人因殺人未遂案件，不服台灣高等法院中華民國八十七年三月五日第二審判決
（八十六年度上訴字第二八六○號，起訴案號：台灣台北地方法院檢察署八十五年度
偵字第二四七七七號），提起上訴，本院判決如左：
    主  文
上訴駁回。
    理  由
本件原判決認定上訴人甲○○曾於民國八十二年一月間因犯偽造文書罪，經前台灣台
北地方法院士林分院判處有期徒刑四月，於八十二年四月八日易科罰金執行完畢；又
於八十二年七月間另犯偽造有價證券罪，經原審判處有期徒刑三年，八十二年七月十
四日經本院駁回上訴而告確定，旋於同年八月四日入監執行，八十三年十月一日縮短
刑期假釋出監，八十五年六月二十八日假釋期間屆滿，以已執行完畢論。上訴人於前
揭假釋期間內以駕駛計程車為業，而於八十五年三、四月間，因搭載滕燕潔而得知滕
燕潔係其前妻曹英華以往任職海得富有限公司同事，二人並進而發生性關係。因上訴
人與其前妻曹英華離婚後，仍與曹英華共同居住在曹英華所有坐落台北市○○區○○
路二段一○二巷五號二樓之一房屋，上訴人為恐曹英華發現其與滕燕潔之關係而思與
滕燕潔分手，遂於八十五年七月二十九日打電話向滕燕潔偽稱其欲出國，滕燕潔信以
為真，惟因當日滕燕潔忙於公事，遂要上訴人於行前再通知。同年八月二日下午七時
五十分許，上訴人以電話通知滕燕潔其將於二、三日內出國，同日下午八時許滕燕潔
與上訴人在台北市○○○路、南京東路之合家歡餐廳進餐，席間上訴人表明係要出國
作生意，滕燕潔即向上訴人表示可介紹做貿易之朋友林翠瓶之夫楊若清與上訴人認識
，以利上訴人日後工作之順行。滕燕潔並於翌日（八月三日）上午與楊若清約定當日
下午三時三十分帶同上訴人在台北市○○○路○段之世貿飯店見面。八十五年八月三
日上午十一時許，上訴人思及應向滕燕潔表明其根本無出國情事，而係要與之分手，
遂再以電話約同滕燕潔於當日下午二時三十分在台北市○○路○段德州炸雞速食店碰
面，兩人於約定之時地見面後，上訴人即帶滕燕潔進入台北市○○區○○路四段六二
四巷二號一等好賓館第一○三號房內，迨兩人進入該賓館房間後，上訴人即向滕燕潔
表明其根本沒要出國，見面係為談分手事，滕燕潔受此刺激深感不悅，遂大罵上訴人
不應欺騙其感情，並揚言要讓曹英華知悉此事，兩人因此發生爭吵，其後，滕燕潔即
欲離去，上訴人見狀恐滕燕潔離去後，果真告知曹英華其二人關係事，便將滕燕潔推
倒在地，並以手摀住滕燕潔嘴巴，要滕燕潔有事好好說，迨其發現滕燕潔昏倒後隨即
鬆手，嗣滕燕潔醒後欲大聲叫喊，詎上訴人竟萌生殺意，而以該房間內之枕頭摀住滕
燕潔之頭及嘴部達二分鐘之久，迨其見滕燕潔未再叫喊方鬆手，上訴人於其鬆手後發
現滕燕潔口吐白沫、嘴角流血，且歷一小時仍無知覺，遂認其犯行業已得逞，而於同
日下午五時三十分許逕自離去。同日下午八時三十分許該賓館櫃台人員簡秀鳳發現第
一○三號房無人接聽電話，乃請經理張周滿足至該房間察看，迨張周滿足打開房門，
發現滕燕潔之頭部為枕頭覆蓋，經聯繫一一九將滕燕潔送醫急救，滕燕潔幸得免於一
死，惟仍因上訴人以枕頭摀住其頭部及口部過久使其腦部缺氧致生腦部病變，而使腦
部功能及手、腳功能喪失，形同醫學臨床上之植物人等情。係以上開事實，業據上訴
人於警訊及檢察官偵查中供承不諱，核與證人邱松山、楊吳賽鎮、楊淑琴、簡秀鳳、
張周滿足、林隆義、楊慎絢供證情節相符，復有上訴人書立之自白書及一、二審勘驗
筆錄足稽，且說明上訴人以枕頭摀住人體重要部位之頭部及口部，將有造成人體無法
呼吸並進而窒息之可能，當為上訴人所熟知，苟上訴人無殺人犯意，則其於發覺被害
人口吐白沫毫無知覺，理當送醫急救，豈有坐視一小時後逕自離去，並將被害人身分
資料取走，以使警方查無被害人身分之理﹖為其所憑之證據及認定之理由。而以上訴
人在警局雖先後撰寫三份自白書，然據證人即承辦本件之台北市政府警察局松山分局
偵查員蔡週信證稱係因自白書所載與查證被害人滕燕潔之交往情形有異，始一再要求
上訴人應據實重寫，警局筆錄及自白書均係出於上訴人之自由任意性，並未為任何脅
迫。上訴人否認有殺害滕燕潔之犯意，所辯警局筆錄及自白書均非出於任意性云云，
為無足取。又被害人滕燕潔之母盧一書迭次供證滕燕潔向無癲症，且原審分別向財
團法人長庚紀念醫院、國立台灣大學醫學院附設醫院、台北市立和平醫院、行政院國
軍退除役官兵輔導委員會台北榮民總醫院函查結果，均無被害人滕燕潔因癲或與癲
相關病症前往求診之病歷記載，有上開醫院函附卷足憑。證人即台北市立忠孝醫院
主治醫師楊慎絢亦證述，依治療時被害人滕燕潔家人提出之宏恩醫院病史資料及其家
人對滕燕潔病史之說明中，被害人均不曾有罹患癲之情形，而癲的成因之一是缺
氧，若口鼻被壓住就有可能造成癲等情，尚難憑被害人滕燕潔送醫急救時曾呈癲
現象，遽認定其平時已患有癲症。另以被害人滕燕潔於案發當時年已四十二歲，且
據其所任職之海得富有限公司副總經理滑震儒於警訊時供證，滕燕潔在該公司任職約
十年，案發時係擔任行政經理一職，以滕燕潔之社會閱歷，衡諸一般經驗法則，若上
訴人與滕燕潔素不相識，滕燕潔當不致於因上訴人佯稱有加拿大之友人所託寄交之物
放置於賓館，即率與上訴人一同進入賓館之理，況滕燕潔在案發前即已連絡楊若清、
林翠瓶夫妻，欲介紹與上訴人見面洽談有關營商之事，復據楊若清、林翠瓶夫妻供明
在卷，是上訴人於第二次自白書所述及起訴書、代行告訴人、告訴人代理人所推論，
認係上訴人向被害人滕燕潔佯稱加拿大友人託帶東西交付，而計誘滕燕潔進入該賓館
云云，尚難認與事實相符。至原審法院法官至台北市立忠孝醫院勘驗被害人滕燕潔之
治療情況及意識反應時，雖被害人滕燕潔對上訴人之照片及其姓名無何反應，然因其
不能言語，是其上開反應究是不識或不滿上訴人，亦或另有其他含義，不得而知，自
不得遽以其形同醫學臨床上之植物人反應，推定其與上訴人素不相識，本件事證已明
，上訴人聲請再傳訊簡秀鳳及行政院退除役官兵輔導委員會榮民總醫院癲科主任蘇
明勳醫師，核無必要。分別在理由中詳加指駁、說明。核上訴人所為係犯刑法第二百
七十一條第二項、第一項之殺人未遂罪。上訴人曾於八十二年一月間因犯偽造文書案
件，經前台灣台北地方法院士林分院判處有期徒刑四月，於八十二年四月八日易科罰
金執行完畢；又於八十二年七月間因另犯偽造有價證券案件，經原審判處有期徒刑三
年，八十二年七月十四日經本院駁回上訴確定，於八十二年八月四日入監執行，嗣於
八十三年十月一日縮短刑期假釋出監，假釋期間於八十五年六月二十八日屆滿，以執
行完畢論，有台灣高等法院檢察署刑案紀錄簡覆表在卷足憑，其於受有期徒刑之執行
完畢後五年以內，再犯本件有期徒刑以上之罪，依刑法第四十七條規定，係屬累犯，
應加重其刑，惟刑法第二百七十一條第一項殺人罪之法定刑中之死刑、無期徒刑依法
不得加重，僅就其法定刑中之有期徒刑部分加重其刑。上訴人以殺人之犯意實施殺人
之行為而未遂，應依刑法第二十六條前段規定減輕其刑。認第一審法院引用刑法第二
百七十一條第二項、第一項、第四十七條、第二十六條前段，並審酌上訴人僅因與被
害人滕燕潔商談分手不遂即為本件犯行暨其犯罪手段、智識程度、對被害人滕燕潔所
造成使其成為植物人之傷害、迄未與被害人家屬為民事和解及其犯罪後之態度等一切
情狀，量處有期徒刑拾年，認事用法，洵無不合。因而維持第一審論處上訴人殺人
未遂，累犯罪刑，駁回檢察官及上訴人在第二審之上訴，經核於法尚無違誤。上訴意
旨指摘原審自八十六年十二月十九日修正公布刑事訴訟法第九十五條第二款規定後，
多次庭訊均未依規定於訊問前告知上訴人得保持緘默，無須違背自己意思而為陳述云
云。經查原審自上開條款修正公布後，均未依規定告知上訴人得保持緘默，無須違背
自己之意思而為陳述，所踐行之訴訟程序，固有欠洽，然查原判決並未引用上訴人於
原審之供詞為論處上訴人罪刑之證據，是其訴訟程序之瑕疵，對於判決結果不生影響
。至其就原判決採證認事之職權行使，並於理由內已說明證據取捨事項，任意指摘其
採證違法，判決不適用法則、適用不當，判決理由矛盾及不備理由云云，亦難認有理
由，應予駁回。
據上論結，應依刑事訴訟法第三百九十六條第一項，判決如主文。
中      華      民      國    八十七    年      六      月     十八     日
                              最高法院刑事第五庭
                                  審判長法官  陳  錫  奎
                                        法官  王  德  雲
                                        法官  洪  清  江
                                        法官  吳  昆  仁
                                        法官  李  伯  道
      右正本證明與原本無異
                                              書  記  官
中      華      民      國    八十七    年      六      月    二十三    日
